臺灣臺中地方法院刑事判決　　　　　　　　　　　　　九十一年度訴字第一三六號
　　公　訴　人　臺灣台中地方法院檢察署檢察官
　　被　　　告　丙○○
　　指定辯護人　本院公設辯護人　乙○○
右列被告因偽造有價證券等案件，經檢察官提起公訴（九十年度偵字第二０四三九號
），本院判決如左：
    主  文
丙○○行使偽造私文書，足以生損害於他人，處有期徒刑陸月，如易科罰金，以參佰
元折算壹日；如附表一所示偽造「黃克禮」之署押均沒收。又行使偽造私文書，足以
生損害於公眾及他人，處有期徒刑陸月，如易科罰金，以參佰元折算壹日；如附表二
所示偽造「張敏政」之署押均沒收。主刑部分應執行有期徒刑拾月，如易科罰金，以
參佰元折算壹日。
    事  實
一、丙○○於民國九十年十月二十日十五時許，在台中市○區○○路與平等街口處，
    拾獲黃克禮所有離其本人所持有之駕駛執照一張，竟意圖為自己不法之所有，將
    之侵占入己。
二、嗣於同年月二十四日十三時許，丙○○竟基於偽造文書持以行使之犯意，持前開
    駕照至台中市○○路○段一五六號甲○○個人獨資經營之「翔順機車行」，向該
    機車行承租車牌號碼為ＮＱＱ－三六一號機車供己騎乘，而於租賃契約書上偽簽
    「黃克禮」之簽名及捺指印（即署押）各一枚，並持以行使而交付前開租車契約
    書予幫「翔順機車行」處理前開租車事務之丁○○，足以生損害於黃克禮及「翔
    順機車行」。丙○○同時地接續前開犯意，另偽簽「黃克禮」之簽名及捺指印（
    即署押）各一枚，而偽造「黃克禮」為發票人、面額新臺幣（下同）十萬元但因
    無發票日記載而歸無效之本票一張，並交付予幫「翔順機車行」處理前開租車事
    務之丁○○以供擔保持以行使，足以生損害於黃克禮及「翔順機車行」。後因丙○○未依期限返還該機車，「翔順機車行」之負責人甲○○一時心急，遂於九十
    年十月三十日，至台中市警察局第三分局立德派出所謊報該機車失竊（甲○○誣
    告部分業經檢察官依職權為不起訴處分）。而丙○○於九十年十一月十日十七時
    許，騎乘前開機車行經台中市市○路○○○路口時，經警盤查而查獲。
三、丙○○經警查獲而帶回台中市警察局第一分局繼中派出所接受調查時，其因詐欺
    案件而遭通緝中，其為圖掩飾身分，以規避警方查緝，竟基於偽造文書持以行使
    及偽造署押之犯意，於逮捕通知書、口卡片、黃克禮駕駛執照影印紙（均一式三
    份）偽造「張敏政」之簽名及指印各一枚；於九十年十一月十日十七時三十五分
    至同日十七時四十五分許，台中市警察局第一分局警員至台中市○區○○路十九
    號十樓之十一處經其同意執行逕行搜索時，於該分局之搜索扣押筆錄（一式三份
    ）上偽造「張敏政」之簽名指印各三枚，另於扣押物品目錄表（一式三份）上偽
    造「張敏政」之簽名及指印各三枚，並將前開逮捕通知書、搜索扣押筆錄交還承
    辦警員持以行使，表示其已收受前開逮捕通知書及同意搜索之意思；於九十年十
    一月十日十八時十分至同日十八時十五分許，在台中市警察局第一分局繼中派出
    所，為警員李宗宜調查訊問製作筆錄時，冒用其胞弟「張敏政」之姓名及年籍資
    料應訊，接續於該偵訊（調查）筆錄（一式三份）上偽造「張敏政」之簽名一枚
    及指印三枚，並於法定障礙事由經過時間統計表（一式三份）上偽造「張敏政」
    之簽名二枚及指印二枚；又於同年月日二十二時十分至同日二十三時五十五分許
    ，在前開地點為警員李宗宜調查訊問製作第二次筆錄時，接續前開犯意，於該偵
    訊（調查）筆錄（一式三份）上再偽造「張敏政」之簽名三枚及指印十一枚，再
    於現場圖、相片（均一式三份）上分別偽造「張敏政」之簽名及指印各一枚，因
    而使張敏政本人受有刑事追訴之危險，並影響警察機關對於調查案件之真實性，
    而足生損害於張敏政及偵查機關、審判機關日後偵查、審判案件之正確性。後因
    其身體不舒服而經警送澄清醫院就醫時，於九十年十一月十一日凌晨四時二十分
    許，始經警輾轉追查出其真實身分而查悉上情。
四、案經台中市警察局第一分局警務段移請臺灣臺中地方法院檢察署檢察官偵查起訴
    。
    理  由
壹、侵占離本人所持有之物罪部分：
一、前揭事實業據被告丙○○於警訊時、偵查中及本院審理時坦承不諱，核與被害人
    黃克禮證述情節相符，並有贓物認領保管收據、汽車駕駛執照影本各一份在卷可
    稽。本件事證明確，被告犯行洵堪認定。
二、按刑法第三百七十七條所謂離本人所持有之物，係指物之離其持有，非出於本人
    之意思者而言（最高法院五十年度台上字第二０一三號判例參照）；亦即凡遺失
    物、漂流物外，所有人並無拋棄權利之真意，而因其他原因喪失其持有之物而言
    ，例如竊賊棄置之贓物是；前開汽車駕駛執照係證人黃克禮於九十年九月十日遭
    他人所竊，而經被告於前揭時、地拾獲並加以侵占，其後持向「翔順機車行」租
    機車等事實，業據被告供述在卷，並經證人黃克禮於警訊時及本院調查時證述明
    確，則被告係侵占其他離本人所持有之物，殆無疑問。且被告明知前開汽車駕駛
    執照係證人黃克禮所有，其並無適法權源可持有使用，於拾獲後，竟未送還證人
    黃克禮或送交警局處理，反移歸自己實力支配管領下而持有、使用，足認其有為
    自己不法所有之意圖。是被告所為與刑法第三百七十七條侵占離本人所持有之物
    罪構成要件該當。
貳、行使偽造文書罪部分（犯罪事實二）：
一、前揭事實業據被告丙○○於警訊時、偵查中及本院審理時坦承不諱，核與被害人
    即證人黃克禮於警訊時及本院調查時證述情節相符，並經證人甲○○、丁○○到
    庭結證屬實，復有前開本票及機車租賃契約書、查獲現場圖、駕駛執照影本各一
    紙附卷可稽。本件事證明確，被告犯行洵堪認定。
二、惟按刑事訴訟法第一百五十六條第二項規定，被告雖經自白，仍應調查其他必要
    之證據，以察其是否與事實相符。立法目的乃欲以補強證據擔保自白之真實性；
    亦即以補強證據之存在，藉之限制自白在證據上之價值。而所謂補強證據，則指
    除該自白本身外，其他足資以證明自白之犯罪事實確具有相當程度真實性之證據
    而言；雖其所補強者，非以事實之全部為必要，但亦須因補強證據與自白之相互
    利用，而足使犯罪事實獲得確信者，始足當之（最高法院七十四年度台覆字第一
    ０號判例參照）。且按本票為要式證券，本票之作成必依票據法第一百二十條第
    一項第一款至第八款所定法定方式為之，本票之必要記載事項如有欠缺，除票據
    法另有規定外（如同法第一百二十條第二、三、四、五項），其本票即為無效，
    此就票據法第十一條第一項、第一百二十條之規定觀之自明。是本票之金額及發
    票年月日等絕對必要記載事項，如未記載，該本票當然無效，不能認係有價證券
    ；因而偽造他人名義為發票人之本票，如對於本票之絕對必要記載事項，尚未記
    載完全，即無成立偽造有價證券罪之餘地（最高法院九十年度台上字第二九五七
    號判決參照）。然依卷附本票（見偵查卷第三十六頁之後第三十七頁之前）觀之
    ，該本票並未記載發票年月日；且證人丁○○於本院審理時亦證稱被告並未授權
    其填載前開本票之內容及發票年日等情明確，則該本票之發票人即被告既未將前
    開本票之發票年月日，授權他人填載，依前開說明，該本票當然無效，尚非刑法
    所保護之有價證券（最高法院八十八年度台上字第四三一０號判決參照）。被告
    縱冒用「黃克禮」之名義簽發前開本票，亦與刑法第二百零一條第一項之偽造有
    價證券罪構成要件並不該當，公訴人就此部分認被告係犯前開偽造有價證券罪，
    尚有未洽，併此敘明。
三、按前開租賃契約書具有特定租車之內容，而足以為意思表示證明之文字，當屬刑
    法第二百十條所稱之私文書；而前開本票因無發票年月日，故並非刑法第第二百
    零一條第一項之「有價證券」，業如前述，但被告於其上偽簽「黃克禮」之簽名
    及捺指印（即署押）各一枚及填寫面額十萬元，足以表示「黃克禮」以十萬元為
    擔保賠償之意思表示，亦屬刑法第二百十條所稱之私文書。復按刑法第二百十條
    所稱之「偽造」，係指無製作權人冒用他人名義而製作文書而言；而被告於前開
    租賃契約書、本票上偽造「黃克禮」之署押，且進而交付幫「翔順機車行」處理
    前開租車事務之證人丁○○持以行使；則黃克禮於形式上對債權人「翔順機車行
    」即負有償還機車及賠償十萬元等責任，而「翔順機車行」對「黃克禮」求償之
    可受法律保護之利益，亦將因黃克禮非實際行為人而無法受清償而有受損害之虞
    ，顯足生損害於他人即「翔順機車行」與「黃克禮」；被告前開所為顯與刑法第
    二百十六條、第二百十條之行使偽造文書罪構成要件該當。
參、偽造署押罪及行使偽造文書罪部分（犯罪事實欄三）：
一、前揭事實業據被告坦承不諱，核與證人即台中市警察局第一分局繼中派出所警員
    李宗宜於本院調查時證述情節相符，並有前開警察局偵訊筆錄二份及搜索扣押筆
    錄、扣押物品目錄表、法定障礙事由經過時間統計表、逕行逮捕通知、黃克禮駕
    駛執照之影印紙、口卡片、現場圖、相片各一份在卷可稽。
二、按被告偽簽他人之姓名並按指印，該指印同為代表該被冒用者之姓名，作用及效
    力與署押無異，亦屬署押之一種。被告所偽造前開姓名及指印乃用以表彰「張敏
    政」之簽名及指印之意，有使人誤信為張敏政真正簽名及指印，而使張敏政有被
    列為犯罪嫌疑人而受刑事追訴之危險；又前開姓名及指印對警方偵訊結果甚或日
    後偵查時及審判時之調查結果，將產生不正確之結果，自足生損害於張敏政及偵
    查、審判機關對犯罪嫌疑人偵查、審判程序之正確性；被告前開所為自與刑法第
    二百十七條之偽造署押罪構成要件該當。再按被告冒「張敏政」名義於附表二編
    號十所示之逮捕通知書（一式三聯）及附表二編號四所示之搜索扣押筆錄（一式
    三聯）各聯上偽造前開姓名及指印（即署押），前開逮捕通知書、搜索扣押筆錄
    雖由警員製作，但應由被告簽名蓋章或按指印，以證明其表示收受該通知書及同
    意搜索之意旨，該部分已具備刑法第二百十條所稱私文書之性質，被告已非單純
    偽造署押，而該當刑法第二百十條偽造私文書罪之構成要件；且被告復將前開逮
    捕通知書及搜索扣押筆錄持交承辦員警收受，堪認已就前開文書內容有所主張並
    足生前開損害於前開公眾及他人，其所為核與刑法第二百十六條、第二百十條之
    行使偽造私文書罪構成要件該當。至被告在附表二所示除前開逮捕通知書、搜索
    扣押筆錄以外之其餘文件上偽造前開署押，因該等文件係為證明訊問程序確依刑
    事訴訟法規定等原因而為，被告並無證明為文書之意，尚難認係刑法第二百十條
    所稱之「私文書」，併此敘明。
肆、核被告就前開犯罪事實一所為，係犯刑法第三百三十七條之侵占離本人所持有之
    物罪。核被告就前開犯罪事實二所為，係犯刑法第二百十六條、第二百十條之行
    使偽造私文書罪；按連續犯之成立，除主觀上須基於一個概括之犯意外，客觀上
    須先後數行為，逐次實施而具連續性，侵害數個同性質之法益，其每一前行為與
    次行為，依一般社會健全觀念，在時間差距上，可以分開，在刑法評價上，各具
    獨立性，每次行為皆可獨立成罪，構成同一之罪名，始足當之；如數行為於同時
    同地或密切接近之時地實施，侵害同一法益，各行為之獨立性極為薄弱，依一般
    社會健全觀念，在時間差距上，難以強行分開，在刑法評價上，以視為數個舉動
    之接續施行，合為包括之一行為予以評價，較為合理，則屬接續犯，而為包括之
    一罪；而行為人為達同一目的，同時、同地偽造同一被害人之多件同類文書，因
    其法益之享有人僅有一個，應認其侵害之法益祇有一個，不能以其偽造之件數，
    計算其侵害法益之數目及罪數，其被害法益仍屬單一，應論以單純一罪，不生想
    像競合或連續犯之問題（最高法院七十三年度台上字第三六二九號、三十一年度
    上字第四０九號判例，八十七年度台上字第三三七四號、八十八年台上字第四八
    四０號、八十八年度台上字第二五二六號判決參照）；查被告以單一犯意接續二
    次於前開租賃契約書、本票上為偽造署押之行為，侵害單一法益，應為接續犯，
    屬單純一罪（最高法院八十四年度台非字第十號判決參照）；且被告同時地偽造
    前開租賃契約書、本票（係無效之有價證券）等私文書部分，依前揭說明，應論
    以單純一罪；而被告於前開租賃契約書、本票上偽造署押之行為，係偽造私文書
    之部分行為，而偽造私文書之之低度行為復為行使之高度行為所吸收，均不另論
    罪。至被告所犯前開侵占離本人所持有之物與行使偽造私文書二罪間，有方法結
    果之牽連關係，屬牽連犯，應依刑法第五十五條之規定，從一重之行使偽造私文
    書罪處斷。公訴意旨認被告前開偽造本票部分係犯刑法第二百零一條第一項之偽
    造有價證券罪，尚有未洽，業如前述，惟起訴基本事實相同，爰依刑事訴訟法第
    三百條之規定，變更起訴法條。核被告就犯罪事實三所為，係犯刑法第二百十六
    條、第二百十條之行使偽造私文書罪；查被告以單一犯意接續多次為偽造署押之
    行為，侵害單一法益，應為接續犯，依前揭最高法院判決及判例所示，屬單純一
    罪；且依前揭最高法院判決及判例之說明，被告偽造前開逮捕通知書、搜索扣押
    筆錄之私文書部分，應論以單純一罪；又被告於同一事件內，以單一犯意，先後
    多次偽造如附表二所示「張敏政」之署押，自包括前開逮捕通知書、搜索扣押筆
    錄之署押部分，無從割裂，則該等偽造署押之行為，均應認為係偽造前開私文書
    之部分行為，不另論罪（台灣高等法院暨所屬法院七十四年度法律座談會研究意
    見參照）；而被告偽造私文書之低度行為復為行使之高度行為所吸收，亦不另論
    罪。而被告所犯前開犯罪事實二部分之行使偽造私文書及犯罪事實三部分之行使
    偽造私文書二罪間，犯意各別，行為互殊，應予分論併罰。公訴人起訴事實雖未
    敘及被告就犯罪事實三（除警訊筆錄外）所犯偽造署押及行使偽造私文書罪等部
    分之犯行，然該部分事實與公訴人起訴之犯罪事實既具實質一罪之關係，應為起
    訴效力所及，本院自得併予審理，附此敘明。爰審酌被告之犯罪動機、目的、手
    段及對被害人及國家、社會法益所生之危害，與其犯罪後坦承犯行，知所悔誤等
    一切情狀，就其所犯前開行使偽造私文書二罪分別量處如主文所示之刑，且均諭
    知易科罰金之折算標準，並定其應執行之刑，及諭知易科罰金之折算標準，以資
    懲儆。至附表一所示偽造「黃克禮」之署押（含簽名及指印）及附表二所示偽造
    「張敏政」之署押（含簽名及指印），均應依刑法第二百十九條之規定，不問屬
    於犯人與否，均宣告沒收。而前開偽造文書部分，因前開文書業已交付與警察機
    關或前開機車行持有，均非被告所有，且亦非違禁物，則尚不得依刑法第三十八
    條之規定宣告沒收，併此敘明。
伍、據上論斷，應依刑事訴訟法第第二百九十九條第一項前段、第三百條，刑法第二
    百十六條、第二百十條、第二百十九條、第三百三十七條、第五十五條、第四十
    一條第一、二項、第五十一條第五款，罰金罰鍰提高標準條例第一條前段、第二
    條，判決如主文。
中      華      民      國      九十一    年      四    月    二十六    日
                                臺灣台中地方法院刑事第七庭
                                        法  官  陳  卿  和
右正本證明與原本無異。
如不服本判決，應於送達後十日內向本院提出上訴狀 （須附繕本） ，上訴於台灣高等
法院台中分院。
                                        書記官
中      華      民      國      九十一    年      四    月    二十六    日
附表一、
編號  偽造「黃克禮」署押之所在文件                     偽造署押之數目
一   （機車）租賃契約書                  簽名一枚
       臺灣台中地方法院檢察署九十年度第二０四三九      指印一枚
       號卷偵查卷第三十六頁與第三十七頁之間
二     本票（無發票年月日）                            簽名一枚
       臺灣台中地方法院檢察署九十年度第二０四三九      指印一枚
       號卷偵查卷第三十六頁與第三十七頁之間
註一：被偽造人為黃克禮。
附表二、
編號  犯罪時間    犯罪地點        偽造署押之所在文件      偽造署押之數目
     （年月日）                    （註一）               （註二）
一    90、11、10  台中市警局第一    偵訊筆錄（偵查卷        簽名一枚
                  分局繼中派出所    第十九頁）              指印三枚
二      同右          同右          偵訊筆錄（偵查卷第      簽名三枚
                                    二十一頁起）            指印十一枚
三      同右          同右          法定障礙事由經過時間    簽名二枚
                                    統計表（偵查卷第二十頁）指印二枚
四      同右          同右          搜索扣押筆錄（偵查      簽名三枚
                                    卷第二十九頁）          指印三枚
五      同右          同右          扣押物品目錄表          簽名三枚
                                    （偵查卷第三十頁）      指印三枚
六      同右          同右          「黃克禮」駕駛執照影印  簽名一枚
                                     紙（偵查卷第三十七頁） 指印一枚
七      同右          同右          口卡片影本（偵查卷第    簽名一枚
                                    三十八頁）              指印一枚
八      同右          同右          現場圖（偵查卷          簽名一枚
                                    第三十九頁）            指印一枚
九      同右          同右          相片（偵查卷第          簽名一枚
                                    四十六頁）              指印一枚
十      同右          同右          逮捕通知（偵查卷第      簽名一枚
                                    四十八頁）              指印一枚
註一：前開文件均一式三份。所稱偵查卷係指臺灣台中地方法院檢察署九十年度偵字
      第二０四三九號卷。
註二：被偽造署押名義人為「張敏政」。
【附錄本案論罪科刑法條全文】
刑法第二百十條：
偽造、變造私文書，足以生損害於公眾或他人者，處五年以下有期徒刑。
刑法第二百十六條：
行使第二百十條至第二百十五條之文書者，依偽造、變造文書或登載不實事項或使登
載不實事項之規定處斷。
